【裁判字號】    97,訴,564
【裁判日期】    980422
【裁判案由】    偽造文書等
【裁判全文】
臺灣士林地方法院刑事判決              97年度訴字第564號
被      告  己○○
                        樓
選任辯護人  張世柱律師
上列被告因偽造文書等案件，經檢察官提起公訴（97年度調偵字
第30號），被告就犯罪事實為全部有罪之陳述，本院合議庭裁定
本件由受命法官行簡式審判程序並判決如下：
    主  文
己○○連續行使偽造私文書，足以生損害於他人，處有期徒刑壹
年，減為有期徒刑陸月，如易科罰金，以銀元參佰元即新臺幣玖
佰元折算壹日。如附表二編號一至五所示之印文、簽名及印章均
沒收。
    事實及理由
一、本件犯罪事實除起訴書犯罪事實一欄第3 行「先於不詳時、
    地」之記載應補充為「先於民國（下同）93年5 月7 日前之
    不詳時、地」、第8 行「委託授權，以上開地主之受任人身
    分與宏盛建設公司簽訂【容積移轉買賣契約書】，並盜蓋偽
    刻之戊○○等3 人印章於契約書上」之記載應補充為「委託
    授權，致宏盛建設公司陷於錯誤，同意與己○○代表地主三
    人簽訂【容積移轉買賣契約書】，並由己○○蓋用偽刻之戊○○等3 人印章於契約書上」、第19行「表示領收」之記載
    補充為「表示領收，足生損害於戊○○、甲○、丁○○及宏
    盛建設公司，己○○再」等語外，其餘引用檢察官起訴書所
    載（如附件）。
二、本件證據方法除引用並補充起訴書所列證據清單如下：
   ┌──┬────────────┬───────────────┐
   │編號│  證  據  名  稱        │   待     證     事     實    │
   ├──┼────────────┼───────────────┤
   │  1 │被告己○○於警偵訊之供述│全部犯罪事實。                │
   │    │及於本院審理時坦承不諱  │                              │
   ├──┼────────────┼───────────────┤
   │  2 │告訴代理人莊萬菩、莊志成│被告行使偽造之92年12月15日委託│
   │    │於警詢、偵查中指訴      │書與授權書，向宏盛建設公司詐騙│
   │    │                        │300萬元支票兌現後，未履行契約 │
   │    │                        │內容，嗣後發現被告未獲得地主授│
   │    │                        │權之事實。                    │
   ├──┼────────────┼───────────────┤
   │  3 │證人戊○○、乙○○、甲○│佐證被告冒用戊○○、甲○、陳聰│
   │    │、丁○○、林添富、陳瑞得│明等人之名義盜刻印章，並蓋用偽│
   │    │、孫陳美英於警詢或偵查中│印及偽簽署名於前揭容積移轉買賣│
   │    │證述，以及證人丙○○、陳│契約書、委託書、代刻用印授權書│
   │    │聰明、乙○○、甲○於本院│。                            │
   │    │審理時之證述。          │                              │
   ├──┼────────────┼───────────────┤
   │  4 │93年5 月7 日容積移轉買賣│證明被告蓋用偽刻之戊○○等3人 │
   │    │契約書、92年12月15日地主│印章及偽簽署名於前揭契約書、授│
   │    │委託書各1 份（他字卷第  │權書及委託書等事實。          │
   │    │4-8 頁）、92年12月15日代│                              │
   │    │刻印章用印授權書3 紙（調│                              │
   │    │偵字卷第35-37 頁）      │                              │
   ├──┼────────────┼───────────────┤
   │  5 │協議書1 份、告訴人簽發支│證明被告詐騙告訴人先支付300萬 │
   │    │票面影本各3 紙、代收領據│元，並由被告偽簽3 地主署名及蓋│
   │    │1 紙（他字卷字9-10頁）  │用偽造印章印文表示領收之事實。│
   ├──┼────────────┼───────────────┤
   │  6 │華南商業銀行中山分行97年│證明前揭3紙支票於沈美玲所有設 │
   │    │4月1日 (97)華中山字第097│在華南商業銀行中山分行帳戶內提│
   │    │0050 號函文（調偵字卷第2│示。                          │
   │    │1頁）                   │                              │
   ├──┼────────────┼───────────────┤
   │  7 │證人沈美玲於偵查中證述  │證明被告指示其持前揭3紙支票提 │
   │    │                        │示兌現於上開證人所有帳戶內，復│
   │    │                        │指示證人轉匯至特定帳戶之事實。│
   ├──┼────────────┼───────────────┤
   │  8 │93年4 月7 日「迪化街蔡曜│證明被告與地主戊○○等三人係於│
   │    │聰等三名集合住宅興建工程│93年4 月7 日甫簽約並授權代刻印│
   │    │」設計規劃、行政、容積買│章，並未於92年12月15日委託被告│
   │    │賣授權及營建承攬合約書、│並授權代刻印章。              │
   │    │93年4 月7 日代刻印章及用│                              │
   │    │印授權書、93年10月13日終│                              │
   │    │止協議書、93年10月13日終│                              │
   │    │止合約通知書（他字卷第31│                              │
   │    │-41頁）                 │                              │
   ├──┼────────────┼───────────────┤
   │ 9  │丁○○、甲○當庭簽名之筆│證明與92年12月15日委託書、92年│
   │    │跡（偵字卷第9頁）       │12月15日代刻印章及用印授權書上│
   │    │                        │之簽名不同。                  │
   └──┴────────────┴───────────────┘
三、本件被告己○○所犯為死刑、無期徒刑、最輕本刑為3 年以
    上有期徒刑以外之罪，亦非屬高等法院管轄之第一審案件，
    其於準備程序進行中，先就被訴事實為有罪之陳述，經法官
    告知簡式審判程序之旨，並聽取檢察官及選任辯護人之意見
    後，依刑事訴訟法第273 條之1 第1 項、第273 條之2 等規
    定，由合議庭裁定由受命法官獨任進行簡式審判程序，且不
    受同法關於證據能力認定及調查方式規定之限制，合先敘明
    。
四、新舊法比較之說明
  (一)按行為後法律有變更者，適用行為時之法律。但行為後之法
    律有利於行為人者，適用最有利於行為人之法律。修正後刑
    法第2 條第1 項定有明文。查本件被告己○○行為後，刑法
    部分條文修正施行，而修正施行後刑法第2 條第1 項亦修正
    規定，然此乃為與刑法第1 條罪刑法定主義相互契合，以貫
    徹法律禁止溯及既往原則，其乃規範行為後法律變更所生新
    舊法律比較適用之準據法，本身尚無比較新舊法之問題，故
    應一律適用修正施行後刑法第2 條之規定以決定適用之刑罰
    法律，先予辨明。又參以本次刑法總則編修正之比較新舊法
    ，應就罪刑有關之之共犯、未遂犯、想像競合犯、牽連犯、
    連續犯、結合犯，以及累犯加重、自首減輕暨其他法定加減
    原因（如身分加減）與加減例等一切情形，綜其全部罪刑之
    結果而為比較（最高法院95年5 月23日刑事庭第8 次會議決
    議可資參照），首先敘明。
  (二)查被告行為後，刑法第56條連續犯之規定業已刪除，此雖非
    犯罪構成要件或刑度之變更，但因多次犯行是否可依連續犯
    論以一罪或數罪併罰，顯已影響行為人刑罰之法律效果，自
    屬法律有變更，依修正施行後刑法第2 條第1 項規定比較新
    、舊法，而本案依照新法刪除連續犯之規定，必須就被告多
    次行使偽造私文書之犯行分論併罰，不若舊法得依連續犯之
    規定論以一罪，是仍應適用被告行為時之舊法論以連續犯較
    為有利。
  (三)其次，被告行為後，刑法第55條後段牽連犯之規定亦已刪除
    ，此同非屬犯罪構成要件或刑度之變更，但因被告所犯不同
    罪名間具有方法目的或行為結果之牽連關係者，可否論以一
    罪或數罪併罰，顯已影響行為人刑罰之法律效果，自屬法律
    有變更，應依修正施行後刑法第2 條第1 項規定比較新、舊
    法，而因修正施行後刑法刪除牽連犯之規定，以致被告所犯
    不同罪名間應分論併罰，不若舊法得依牽連犯之規定論以一
    罪，顯然較為不利，故應適用被告行為時之舊法論以牽連犯
    較為有利。
  (四)另被告行為時，刑法分則編各罪所定罰金刑之貨幣單位原為
    銀元，修正前刑法第33條第5 款規定：「罰金：1 元（銀元
    ）以上。」，而依罰金罰鍰提高標準條例規定，就72年6 月
    26日前修正之刑法部分條文罰金數額提高2 至10倍，其後修
    正者則不提高倍數，並依現行法規所定貨幣單位折算新臺幣
    條例規定，以銀元1 元折算新臺幣3 元；修正後刑法第33條
    第5 款規定：「罰金：新臺幣1 千元以上，以百元計算之。
    」，刑法第33條第5 款所定罰金貨幣單位經修正為新臺幣後
    ，刑法分則各罪所定罰金刑之貨幣單位亦應配合修正為新臺
    幣，為使刑法分則編各罪所定罰金之最高數額與刑法修正前
    趨於一致，乃增訂刑法施行法第1 條之1 ：「中華民國94年
    1 月7 日刑法修正施行後，刑法分則編所定罰金之貨幣單位
    為新臺幣。94年1 月7 日刑法修正時，刑法分則編未修正之
    條文定有罰金者，自94年1 月7 日刑法修正施行後，就其所
    定數額提高為30倍。但72年6 月26日至94年1 月7 日新增或
    修正之條文，就其所定數額提高為3 倍。」；從而，刑法分
    則編各罪所定罰金刑之最高數額，於上開規定修正後並無不
    同，惟修正後刑法第33條第5 款所定罰金刑最低數額，較之
    修正前提高，修正前刑法第33條第5 款規定為有利於被告。
  (五)綜合上述各條文修正前、後之比較，可知依修正前、後之規
    定，除就罰金之最高數額（即刑法施行法第1 條之1） 部分
    ，對被告並無不利，惟修正後之罰金最低數額，均較修正前
    提高，顯然不利於被告，揆諸前揭最高法院決議所揭示之罪
    刑綜合比較原則，依刑法第2 條第1 項前段之規定，應整體
    適用行為時即修正前之規定。
三、論罪科刑
  (一)核被告己○○行使偽造之如附表一所示私文書，均係犯刑法
    第216 條、第210 條之行使偽造私文書罪，而其向告訴人詐
    騙支票3 百萬元則係犯同法第339 條第1 項之詐欺取財罪。
    又被告前開行使偽造私文書部分之犯行，乃偽造私文書後，
    復持以行使，其偽造之低度行為均為行使之高度行為吸收；
    另其偽造「戊○○」、「甲○」、「丁○○」之印章及於私
    文書內偽造如附表二所示之「戊○○」、「甲○」、「丁○○」之簽名及印文，乃構成文書之一部，均不另論罪。此外
    ，被告先後4 次行使偽造私文書犯行，均時間緊接，所犯各
    係構成要件相同之罪名，顯係基於概括犯意反覆為之，均應
    依修正施行前刑法第56條連續犯之規定，論以一罪即連續行
    使偽造私文書罪罪，並加重其刑。又被告前開所犯連續行使
    偽造私文書罪及詐欺取財罪間，有方法目的之牽連關係，為
    牽連犯，應依修正施行前刑法第55條後段規定，從一重之刑
    法第216 條、第210 條之連續行使偽造私文書罪處斷。
  (二)爰審酌被告無任何前科紀錄，此有臺灣高等法院被告前案紀
    錄表一件在卷可按，素行良好，卻為賺取差價以及個人資金
    周轉所需，思慮未周，而起貪念，致罹此罪名，然被告於警
    偵訊除就偽造地主3 人印章部分否認犯行外，對於其餘犯罪
    事實均自始坦承不諱，毫無推諉卸責，深表悔意，犯後態度
    良好，雖被告犯後承諾賠償告訴人損失，但因經濟不景氣，
    資金周轉情況不良，以致迄未與告訴人達成和解並賠償損失
    ，兼衡被告詐欺金額高達新臺幣3 百萬元，暨其智識程度、
    生活狀況、犯罪動機、手段等一切情狀，兼衡蒞庭檢察官具
    體求處減刑前有期徒刑1 年以上，認應量處如主文所示之刑
    ，應屬適當，以示懲儆。
  (三)再查，被告所為前開犯行之犯罪時間，在96年4 月24日前，
    所犯行使偽造私文書罪雖屬中華民國96年罪犯減刑條例第3
    條第1 項第15款所列之罪，惟均未受逾有期徒刑1 年6 月以
    上刑之宣告，仍核與同條例第2 條第1 項第3 款規定相符，
    應依同條例第7 條之規定減其宣告刑二分之一。復按被告本
    件所犯為最重本刑5 年以下有期徒刑之罪，依中華民國96年
    罪犯減刑條例規定減為有期徒刑6 月，依同條例第9 條規定
    ，應諭知易科罰金之折算標準。然因本件被告行為後，易科
    罰金之折算標準即刑法第41條第1 項前段及罰金罰鍰提高標
    準條例第2 條前段，或有修正，或已廢止，然經比較修正前
    後之易科罰金折算標準，顯以修正施行前之規定較有利於被
    告，故依刑法第2 條第1 項前段之規定，應適用修正施行前
    刑法第41條第1 項前段、廢止前之罰金罰鍰提高標準條例第
    2 條之規定為易科罰金之折算標準。
  (四)末按沒收為從刑，應附屬於主刑，不生比較輕重之問題。是
    以行為後法律有變更者，如新法規定之主刑較輕於舊法，或
    其輕重與舊法完全相同，或僅關於沒收之規定有所修正時，
    自不問其沒收部分之輕重如何，應依主刑修正前後比較新舊
    法之結果，從屬於主刑原則，不得就新舊法予以割裂適用（
    最高法院87年度臺上字第3332號、90年度臺上字第1731號判
    決要旨參照）。又刑法第219 條所定不問屬於犯人與否沒收
    之者，以偽造之印章、印文或署押為限，盜用者不在其列，
    換言之，盜用他人真印章所蓋之印文，並非偽造印章之印文
    ，不在刑法第219 條所定必須沒收之列（最高法院48年臺上
    字第1533號、第1113號判例要旨參照）。查被告前開所犯罪
    名均依修正施行前刑法論處，而附表二所示被告偽造之印章
    、簽名及印文，雖未據扣案但尚無證據證明業已滅失，並依
    從刑從屬主刑之原則，依刑法第219 條規定宣告沒收之。
據上論斷，應依刑事訴訟法第273 條之1 、第299 條第1 項前段
、第310 條之2 ，中華民國96年罪犯減刑條例第2 條第1 項第3
款、第7 條、第9 條，刑法第2 條第1 項前段、（修正施行前）
第56條、（修正施行前）第55條後段、第216 條、第210 條、第
339 條第1 項、（修正施行前）第41條第1 項前段、第219 條，
廢止前罰金罰鍰提高標準條例第2 條，刑法施行法第1 條之1 ，
判決如主文。
本案經檢察官簡志龍到庭執行職務。
中    華    民    國    98    年    4    月    22    日
                  刑事第三庭  法  官     黃欣怡
以上正本證明與原本無異。
如不服本判決，應於收受送達後10日內向本院提出上訴書狀，其
未敘述上訴之理由者並得於提起上訴後20日內向本院補提理由書
（均須按他造當事人之人數附繕本）。
                              書記官     陳慧玲
中    華    民    國    98    年    4     月    22    日
附錄本案論罪科刑法條：
中華民國刑法第210條
偽造、變造私文書，足以生損害於公眾或他人者，處5 年以下有
期徒刑。
中華民國刑法第216條
行使第210 條至第215 條之文書者，依偽造、變造文書或登載不
實事項或使登載不實事項之規定處斷。
中華民國刑法第219條
偽造之印章、印文或署押，不問屬於犯人與否，沒收之。
中華民國刑法第339條
意圖為自己或第三人不法之所有，以詐術使人將本人或第三人之
物交付者，處5 年以下有期徒刑、拘役或科或併科1 千元以下罰
金。
以前項方法得財產上不法之利益或使第三人得之者，亦同。
前二項之未遂犯罰之。
附表一：被告所犯行使偽造私文書部分
┌─┬─────┬───────────────┐
│  │犯罪時間  │        偽造之私文書          │
├─┼─────┼───────────────┤
│1 │93年5 月7 │92年12月15日委託書1份         │
│  │日前之不詳│                              │
│  │時間      │                              │
├─┼─────┼───────────────┤
│2 │同上      │92年12月15日代刻印章用印授權書│
│  │          │3份                           │
├─┼─────┼───────────────┤
│3 │93年5月7日│93年5月7日容積移轉買賣契約書  │
├─┼─────┼───────────────┤
│4 │93年5月7日│代收支票領據                  │
└─┴─────┴───────────────┘
附表二：應沒收之印文、簽名部分
┌─┬───────┬────────┬───────┬──┐
│  │偽造之私文書  │所   在   位  置│偽造之印文、簽│數量│
│  │              │                │名            │    │
├─┼───────┼────────┼───────┼──┤
│一│93年5 月7 日容│首頁立契約人賣主│「戊○○」印文│一枚│
│  │積移轉買賣契約│姓名欄          │              │    │
│  │書 (他卷第4~7 ├────────┤              ├──┤
│  │頁)           │末頁立契約人乙方│              │一枚│
│  │              │姓名欄          │              │    │
│  │              ├────────┤              ├──┤
│  │              │騎縫            │              │三枚│
│  │              ├────────┼───────┼──┤
│  │              │首頁立契約人賣主│「甲○」印文  │一枚│
│  │              │姓名欄          │              │    │
│  │              ├────────┤              ├──┤
│  │              │末頁立契約人乙方│              │一枚│
│  │              │姓名欄          │              │    │
│  │              ├────────┤              ├──┤
│  │              │騎縫            │              │三枚│
│  │              ├────────┼───────┼──┤
│  │              │首頁立契約人賣主│「丁○○」印文│一枚│
│  │              │姓名欄          │              │    │
│  │              ├────────┤              ├──┤
│  │              │末頁立契約人乙方│              │二枚│
│  │              │姓名欄          │              │    │
│  │              ├────────┤              ├──┤
│  │              │騎縫            │              │三枚│
├─┼───────┼────────┼───────┼──┤
│二│92年12月15日委│立委託書人姓名欄│「戊○○」簽名│一枚│
│  │託書          ├────────┼───────┼──┤
│  │(他卷第8頁)   │簽章欄          │「戊○○」印文│一枚│
│  │              ├────────┤              ├──┤
│  │              │騎縫            │              │一枚│
│  │              ├────────┼───────┼──┤
│  │              │立委託書人姓名欄│「甲○」簽名  │一枚│
│  │              ├────────┼───────┼──┤
│  │              │簽章欄          │「甲○」印文  │一枚│
│  │              ├────────┤              ├──┤
│  │              │騎縫            │              │一枚│
│  │              ├────────┼───────┼──┤
│  │              │立委託書人姓名欄│「丁○○」簽名│一枚│
│  │              ├────────┼───────┼──┤
│  │              │簽章欄          │「丁○○」印文│一枚│
│  │              ├────────┤              ├──┤
│  │              │騎縫            │              │一枚│
├─┼───────┼────────┼───────┼──┤
│三│92年12月15日  │本人及立書授權人│「戊○○」簽名│二枚│
│  │代刻印章及用印│姓名欄          │              │    │
│  │授權書(調偵卷 ├────────┼───────┼──┤
│  │第35~37頁)    │本顆印章欄      │「戊○○」印文│一枚│
│  │              ├────────┼───────┼──┤
│  │              │本人及立書授權人│「甲○」簽名  │二枚│
│  │              │姓名欄          │              │    │
│  │              ├────────┼───────┼──┤
│  │              │本顆印章欄      │「甲○」印文  │一枚│
│  │              ├────────┼───────┼──┤
│  │              │本人及立書授權人│「丁○○」簽名│二枚│
│  │              │姓名欄          │              │    │
│  │              ├────────┼───────┼──┤
│  │              │本顆印章欄      │「丁○○」印文│一枚│
│  │              ├────────┼───────┼──┤
│  │              │騎縫            │「戊○○」印文│三枚│
│  │              │                ├───────┼──┤
│  │              │                │「甲○」印文  │三枚│
│  │              │                ├───────┼──┤
│  │              │                │「丁○○」印文│三枚│
├─┼───────┼────────┼───────┼──┤
│四│93年5月7日支票│下方領收人欄    │「戊○○」簽名│一枚│
│  │領據(他卷第10 │                ├───────┼──┤
│  │頁)           │                │「戊○○」印文│二枚│
│  │              │                ├───────┼──┤
│  │              │                │「甲○」簽名  │一枚│
│  │              │                ├───────┼──┤
│  │              │                │「甲○」印文  │二枚│
│  │              │                ├───────┼──┤
│  │              │                │「丁○○」簽名│一枚│
│  │              │                ├───────┼──┤
│  │              │                │「丁○○」印文│一枚│
├─┼───────┼────────┴───────┴──┤
│  │偽造之印章    │ 數   量                              │
│五├───────┼───────────────────┤
│  │戊○○印章    │ 一枚                                 │
│  ├───────┼───────────────────┤
│  │甲○印章      │ 一枚                                 │
│  ├───────┼───────────────────┤
│  │丁○○印章    │ 一枚                                 │
└─┴───────┴───────────────────┘


司法院資訊處製作；財團法人民間司法改革基金會備份。
